---
title: "Data Exploration mit Gapminder"
date: "`r Sys.Date()`"
output: html_document
---

```{r setup, include=FALSE}
knitr::opts_chunk$set(echo = TRUE, warning = FALSE, message = FALSE)
```

Ich übe hier die Plot-Sachen aus Kapitel 3 durch, aber auf dem Gapminder-Datensatz
statt auf den Microarray-Daten aus dem Buch. Idee: jeden Code aus dem Kapitel einmal
selbst auf eigene Daten anwenden, damit man die Funktionen wirklich kennt.

Die CSV ist mit Semikolon getrennt, deswegen `sep = ";"` (sonst landet alles in einer Spalte).

```{r laden}
df <- read.csv("gapminder-FiveYearData.csv", sep = ";")
library(ggplot2)
str(df)
```

Spalten: `country, year, pop, continent, lifeExp, gdpPercap`.

Wie das aufs Buch passt: `continent` ist die kategoriale Variable (im Buch `sampleGroup`),
`lifeExp`/`gdpPercap`/`pop` sind die kontinuierlichen Messwerte (im Buch `density` bzw.
die Expressionswerte), `year` ist Zeit. Praktisch: die Daten sind eh schon im long format
(jede Zeile = ein Land in einem Jahr), das `melt`/`reshape` aus dem Buch brauche ich also gar nicht.

# 3.2 Basis-Grafik

Der Standard-`plot`. BIP gegen Lebenserwartung.

```{r basis-plot}
plot(df$gdpPercap, df$lifeExp)
```

Dasselbe nochmal mit ordentlichen Achsen und anderem Symbol/Farbe:

```{r basis-plot-custom}
plot(df$gdpPercap, df$lifeExp,
     xlab = "BIP pro Kopf", ylab = "Lebenserwartung",
     pch = 3, col = "blue")
```

Histogramm und Boxplot mit Bordmitteln. Boxplot hier nach Kontinent gruppiert (`~`).

```{r basis-hist-box}
hist(df$lifeExp, breaks = 25, main = "")
boxplot(lifeExp ~ continent, data = df)
```

# 3.4 ggplot2

Der gleiche Scatterplot wie oben, nur eben in ggplot.

```{r gg-erst}
ggplot(df, aes(x = gdpPercap, y = lifeExp)) + geom_point()
```

Fürs Barplot-Beispiel braucht das Buch eine zusammengefasste Tabelle (`groups`).
Ich zähl einfach die Zeilen pro Kontinent:

```{r gg-bar}
library(dplyr)
groups <- df |>
  group_by(continent) |>
  summarise(n = n())

ggplot(groups, aes(x = continent, y = n)) +
  geom_bar(stat = "identity")
```

`stat = "identity"` ist wichtig, sonst will geom_bar selber zählen. Hier hab ich `n` ja schon.

Eingefärbt und Labels gedreht (bei langen Namen sonst unleserlich):

```{r gg-bar-fill}
ggplot(groups, aes(x = continent, y = n, fill = continent)) +
  geom_bar(stat = "identity") +
  theme(axis.text.x = element_text(angle = 90, hjust = 1))
```

Speichern als PDF (Vektor, skaliert verlustfrei):

```{r gg-save, eval=FALSE}
gg <- ggplot(df, aes(x = gdpPercap, y = lifeExp)) + geom_point()
ggsave("gapminder-scatter.pdf", plot = gg)
```

# 3.5 Layer

Mehrere Layer auf denselben Daten: Punkte + Glättungslinie + Konfidenzband.

```{r gg-smooth}
ggplot(df, aes(x = gdpPercap, y = lifeExp)) +
  geom_point(shape = 1) +
  geom_smooth(method = "loess")
```

Wenn man `color` nur im geom_point setzt, bleibt die Glättung über alle Daten gemeinsam:

```{r gg-color}
ggplot(df, aes(x = gdpPercap, y = lifeExp)) +
  geom_point(aes(color = continent), shape = 19) +
  geom_smooth(method = "loess")
```

ggplot-Histogramm:

```{r gg-hist}
ggplot(df, aes(x = lifeExp)) + geom_histogram(binwidth = 2)
```

Schrittweiser Aufbau mit `+`, so wie das `pb`-Beispiel im Buch. Find ich praktisch
zum Ausprobieren, weil man nicht jedes Mal alles neu schreiben muss.

```{r gg-stepwise}
pb <- ggplot(groups, aes(x = continent, y = n))
pb <- pb + geom_bar(stat = "identity")
pb <- pb + aes(fill = continent)
pb <- pb + theme(axis.text.x = element_text(angle = 90, hjust = 1))
pb
```

Und das Ganze in Polarkoordinaten, nur um es mal gesehen zu haben:

```{r gg-polar}
pb + coord_polar() +
  theme(axis.text.y = element_blank(), axis.ticks = element_blank()) +
  xlab("") + ylab("")
```

# 3.6 Verteilungen in 1D

Im Buch ist die kategoriale Variable `gene` und der Wert `value`. Bei mir: `continent` und `lifeExp`.

Erstmal nur der Mittelwert als Balken – das ist genau die Variante, die das Buch als
informationsarm bezeichnet, weil die ganze Verteilung verloren geht:

```{r stat-summary-bar}
ggplot(df, aes(x = continent, y = lifeExp)) +
  stat_summary(fun = mean, geom = "bar")
```

Mit Fehlerbalken (Standardfehler über `mean_cl_normal` aus Hmisc):

```{r stat-summary-err}
library(Hmisc)
ggplot(df, aes(x = continent, y = lifeExp, fill = continent)) +
  stat_summary(fun = mean, geom = "bar") +
  stat_summary(fun.data = mean_cl_normal, geom = "errorbar", width = 0.25)
```

Boxplot sagt deutlich mehr (Median, Streuung, Schiefe):

```{r box}
p <- ggplot(df, aes(x = continent, y = lifeExp, fill = continent))
p + geom_boxplot()
```

Dotplot und Beeswarm zeigen die Einzelpunkte. Mit allen 1704 Zeilen wird das aber zu voll,
deshalb nehm ich nur ein Jahr.

```{r dot-bee}
df2007 <- subset(df, year == 2007)

ggplot(df2007, aes(x = continent, y = lifeExp)) +
  geom_dotplot(binaxis = "y", binwidth = 1, stackdir = "center",
               aes(color = continent))

library(ggbeeswarm)
ggplot(df2007, aes(x = continent, y = lifeExp, color = continent)) +
  geom_beeswarm()
```

Dichtekurven:

```{r density}
ggplot(df, aes(x = lifeExp, color = continent)) + geom_density()
```

Violinplots (Dichte gespiegelt):

```{r violin}
p + geom_violin()
```

Ridgeline – versetzte Dichten, gut wenn es viele Gruppen sind:

```{r ridge}
library(ggridges)
ggplot(df, aes(x = lifeExp, y = continent, fill = continent)) +
  geom_density_ridges()
```

ECDF. Mag ich, weil kein Glättungsfenster nötig ist und nichts an Info verloren geht:

```{r ecdf}
ggplot(df, aes(x = lifeExp, color = continent)) + stat_ecdf()
```

Effekt einer Transformation (3.6.8): `gdpPercap` ist extrem rechtsschief, mit log10 sieht
man die Verteilung erst richtig.

```{r transform-dens}
ggplot(df, aes(x = gdpPercap)) + geom_histogram(bins = 100)
ggplot(df, aes(x = log10(gdpPercap))) + geom_histogram(bins = 100)
```

# 3.7 Scatterplots in 2D

Volle Punktwolke, dann mit Transparenz gegen das Overplotting:

```{r scatter-alpha}
scp <- ggplot(df, aes(x = gdpPercap, y = lifeExp))
scp + geom_point()
scp + geom_point(alpha = 0.1)
```

2D-Dichte als Kontur und hexagonales Binning:

```{r scatter-dens-hex}
scp + geom_density2d()
scp + geom_hex() + coord_fixed()
```

Banking-Beispiel: im Buch die Sonnenflecken, bei mir nehm ich eine Zeitreihe eines Landes.

```{r banking}
afg <- subset(df, country == "Afghanistan")
ggplot(afg, aes(x = year, y = lifeExp)) + geom_line()
```

# 3.8 Mehr als zwei Dimensionen

Facetting nach Kontinent, einmal als Grid und einmal als Wrap:

```{r facet}
ggplot(df, aes(x = gdpPercap, y = lifeExp)) +
  geom_point() + facet_grid(. ~ continent)

ggplot(df, aes(x = gdpPercap, y = lifeExp)) +
  geom_point() + facet_wrap(~ continent, ncol = 2)
```

Zwei Facetting-Variablen (Jahre in 3 Klassen geschnitten):

```{r facet-two}
ggplot(df, aes(x = log10(gdpPercap), y = lifeExp)) +
  geom_point() + facet_grid(continent ~ cut(year, 3))
```

Interaktiv mit plotly:

```{r plotly, eval=FALSE}
library(plotly)
plot_ly(df, x = ~gdpPercap, y = ~lifeExp, color = ~continent)
```

# 3.9 Farben

Eigene Palette aus RColorBrewer statt der ggplot-Defaults. `Set2` ist qualitativ,
also gedacht für Kategorien ohne Reihenfolge.

```{r colors}
library(RColorBrewer)
brewer.pal(5, "Set1")

ggplot(df, aes(x = continent, y = lifeExp, fill = continent)) +
  geom_boxplot() +
  scale_fill_brewer(palette = "Set2")
```

# 3.10 Heatmap

Im Buch: Gene × Samples. Bei mir mach ich Länder × Jahre mit lifeExp als Wert.
Über alle Länder wird das riesig, deshalb nur Europa.

```{r heatmap}
library(pheatmap)
library(tidyr)

mat <- subset(df, continent == "Europe") |>
  pivot_wider(id_cols = country, names_from = year, values_from = lifeExp) |>
  tibble::column_to_rownames("country") |>
  as.matrix()

pheatmap(mat, cluster_cols = FALSE)
```

Spalten (Jahre) nicht clustern, damit die Reihenfolge chronologisch bleibt. Zeilen werden
geclustert, dann landen ähnliche Länder nebeneinander.

# 3.11 Rang-Transformation

Zeigt schön, dass der scheinbare Zusammenhang teilweise nur an der Punktdichte liegt:

```{r rank}
ggplot(df, aes(x = gdpPercap, y = lifeExp)) + geom_point(size = 0.2)
ggplot(df, aes(x = rank(gdpPercap), y = lifeExp)) + geom_point(size = 0.2)
```

# Was nicht ging

Die Bioconductor-Teile aus dem Kapitel (`ExpressionSet`, `Biobase::exprs`,
`AnnotationDbi::select`, `mouse4302.db`) lassen sich nicht übertragen, die hängen an den
Microarray-Objekten und haben kein Gapminder-Gegenstück. Die Mathe-Symbol-Sachen aus 3.12
sind nicht datenabhängig, da kann man höchstens die `expression()`-Syntax übernehmen,
z.B. `xlab(expression(log[10](gdpPercap)))`.
